【裁判字號】    95,訴,358
【裁判日期】    950623
【裁判案由】    撤銷贈與等
【裁判全文】
臺灣彰化地方法院民事判決  95年度訴字第358號
原      告  乙○○
訴訟代理人  丙○○
被      告  甲○○
            丁○○
上列當事人間請求撤銷贈與等事件，本院於民國95年6月9日言詞
辯論終結，判決如下：
    主  文
被告甲○○、丁○○就坐落彰化縣二林鎮○○段四九之三地號土
地及同段四九之七地號土地、權利範圍三分之一，於民國九十三
年十二月八日所為之贈與債權行為，及於同年十二月二十三日所
為之所有權移轉登記物權行為，均應予撤銷。
被告丁○○應將前項所示之不動產於民國九十三年十二月二十三
日經彰化縣二林地政事務所以贈與為原因所為之所有權移轉登記
予以塗銷。
訴訟費用（撤回部分除外）由被告負擔。
    事實及理由
甲、程序方面：
    被告丁○○受合法通知，未於言詞辯論期日到場，核無民事
    訴訟法第386 條各款所列情形，爰依原告聲請，由其一造辯
    論而為判決。
乙、實體方面：
一、原告主張：原告與被告甲○○間因車禍糾紛，原告對被告甲
    ○○取得損害賠償債權新台幣（下同）793,867 元，被告甲
    ○○未免遭原告強制執行，竟意圖脫產，與被告丁○○勾串
    ，於民國93 年12月8日，將被告甲○○所有坐落彰化縣二林
    鎮○○段49之3地號土地全部及同段49之7地號土地、權利範
    圍3分之1（下稱系爭二筆土地），以贈與為原因，於同年12
    月23日移轉登記予被告丁○○所有，損及原告之債權，爰依
    民法第244條第1項、第4項、第184條第1項、第185條規定提
    起本訴。並聲明：如主文所示。
二、被告甲○○則以：因被告丁○○向伊姐姐施邱映滿借款近1,
    000,000 元，向女兒借款100,000元，向其姐姐借款300,000
    元，用以清償伊積欠之債務，並代為清償伊向土地商業銀行
    之貸款，伊始將系爭二筆土地贈與被告丁○○等語，資為抗
    辯。並聲明：原告之訴駁回，訴訟費用由原告負擔。
三、被告丁○○於言詞辯論期日均未到庭陳述，亦未提出書狀作
    何聲明或陳述。
四、得心證之理由：
（一）原告主張原告與被告甲○○間因車禍糾紛，原告對被告甲
      ○○取得損害賠償債權793,867 元；及被告甲○○於93年
      12月8 日，將系爭二筆土地，以贈與為原因，於同年12月
      23日移轉登記予被告丁○○所有等情，業據其提出台灣桃
      園地方法院93 年度訴字第883號民事判決、台灣高等法院
      94年度上易字第66號民事判決、土地登記謄本等件為證，
      且為被告甲○○所不爭執，足認原告此部分之主張洵屬真
      正。
（二）按債務人所為之無償行為，有害及債權者，債權人得聲請
      法院撤銷之。債權人依該項之規定聲請法院撤銷時，得並
      聲請命受益人或轉得人回復原狀。民法第244條第1項、第
      4 項前段分別定有明文。又按債權人之債權，因債務人之
      行為，致有履行不能或困難之情形者，即應認為有損害於
      債權人之權利，應不以債務人因其行為致陷於無資力為限
      （最高法院45年台上字第1316號判例意旨參照）。至於債
      務人之法律行為除有特別規定外，無論債權行為抑為物權
      行為，均非所問（最高法院42年台上字第323號判例、48
      年度台上字第1750號判決意旨參照）。是以，撤銷債務人
      所為之無償行為者，祇須具備(一)為債務人所為之無償法律
      行為。(二)其無償法律行為有害於債權人。(三)其法律行為係
      以財產權為目的，即為已足。本件原告主張被告甲○○未
      免遭原告強制執行，竟意圖脫產，與被告丁○○勾串，將
      系爭二筆土地，以贈與為原因，移轉登記予被告丁○○所
      有，損及原告之債權等語，被告甲○○否認之，並以上開
      情詞置辯。是本件應審究者，為(一)被告甲○○將系爭二筆
      土地贈與被告丁○○時，原告之債權是否已存在？(二)被告
      甲○○將系爭二筆土地贈與被告丁○○之行為，是否有害
      及原告之債權？(三)原告行使本件撤銷權，可否達保全債權
      之目的，有其實益？茲分論如下：
    (一)查：被告甲○○於91 年8月17日17時10分許，駕駛車牌號
      碼V7-162號營業小客車，行經桃園市○○路、建國路設有
      燈光號誌且雙向未劃分快慢車道之交岔路口，本應注意汽
      車行駛至交岔路口，轉轉彎車應讓直行車先行，而當時天
      候晴、路面無缺陷、無障礙物、視距良好等情形，並無不
      能注意之情況，詎其竟疏未注意，於該交通號誌轉為綠燈
      時即逕行左轉，撞及對向車道由原告騎乘車號QFA-895 號
      重型機車，致原告人車倒地，受有頭部外傷併顱內出血、
      右鷹嘴突骨折、右眼眶撕裂傷、右臉頰挫傷血腫及鼻出血
      、右顴骨骨折等傷害，並受有醫療費用損失21,260元、增
      加生活所需要損失6,860 元、工作所得損失66,480元、減
      少勞動能力損失1,093,134元、精神慰撫金400,000元，計
      1,587,734 元，惟原告與有過失，故減輕被告甲○○賠償
      金額為793,867 元之事實，業據台灣桃園地方法院及台灣
      高等法院審認明確，有上開民事判決2 份在卷可稽，而侵
      權行為之損害賠償請求權於行為時即91 年8月17日即已發
      生，是被告甲○○於93 年12月8日（同年12月23日完成移
      轉登記）將系爭二筆土地贈與被告丁○○時，原告之債權
      早已存在，堪屬無疑。
    (二)次按依土地法所為之登記，有絕對效力。又文書，依其程
      式及意旨得認作公文書者，推定為真正，土地法第43條及
      民事訴訟法第355條第1項分別定有明文，上開土地登記謄
      本，係地政機關依據土地法及土地登記規則等規定所製作
      ，其意旨在於確認土地所有權及他項權利之歸屬狀況，自
      屬公文書，依上開規定，前開文書即推定為真正，準此，
      揆諸上開文書記載被告甲○○、丁○○間就系爭二筆土地
      之移轉登記原因為「贈與」，則原告主張被告甲○○、丁
      ○○間就系爭二筆土地之移轉登記原因為無償之贈與行為
      ，即堪以推定。至被告甲○○固辯稱：因被告丁○○向伊
      姐姐施邱映滿借款近1,000,000元，向女兒借款100,000元
      ，向其姐姐借款300,000 元，用以清償伊積欠之債務，並
      代為清償伊向土地商業銀行之貸款，伊始將系爭二筆土地
      贈與被告丁○○云云，此時，自應由主張該事項之被告甲
      ○○舉證證明，對此，被告甲○○雖聲請傳訊證人施邱映
      滿作證，然據證人施邱映滿證稱：被告甲○○陸續向伊借
      款1,000,000餘元均未償還，而被告丁○○僅向伊借款50,
      000 元等語，則被告甲○○稱：因被告丁○○向伊姐姐施
      邱映滿借款近1,000,000 元，用以清償伊積欠之債務云云
      ，顯與事實不符，不足採信。又查：被告甲○○名下除已
      移轉登記予被告丁○○之系爭二筆土地外，別無其他財產
      ，故被告甲○○所有之財產價值顯不足以清償前開損害賠
      償債務，從而，被告甲○○、丁○○間就系爭二筆土地所
      為贈與及所有權移轉登記之行為，顯已造成被告甲○○對
      原告所負債務履行不能或履行困難而損及原告之債權，則
      原告主張被告甲○○、丁○○間所為之贈與行為及所有權
      移轉登記行為已害及其債權，亦屬有據，而可採信。
    (三)末查：原告行使撤銷權之結果，將使系爭二筆土地回復為
      被告甲○○所有，則被告甲○○即有資力清償所負之損害
      賠償債務，原告保全債權之目地即可達成，是原告行使本
      件撤銷權，應認有撤銷之必要及實益。
五、從而，原告依據民法第244 條第1項、第4項前段之規定行使
    撤銷權，訴請撤銷被告甲○○、丁○○間就系爭二筆土地所
    為之贈與行為及所有權移轉登記行為，並請求被告丁○○回
    復原狀，將系爭二筆土地所有權移轉登記予以塗銷，洵屬有
    據，應予准許。
六、原告依民法第244 條第1項、第4項規定，請求撤銷被告甲○
    ○、丁○○間就系爭二筆土地所為之贈與行為及所有權移轉
    登記行為，並請求被告丁○○回復原狀，將系爭二筆土地所
    有權移轉登記予以塗銷，既有理由，其併依民法第184條第1
    項、第185 條規定，訴請撤銷，為請求權競合，自無庸再予
    審認，併此敘明。
七、本件事證已臻明確，兩造其餘攻擊防禦方法及舉證，與本件
    判決結果均不生影響，爰不逐一贅敘，附此敘明。
據上論結，本件原告之訴為有理由，依民事訴訟法第385條第1項
前段、第78條、第85條第1項前段，判決如主文。
中    華    民    國    95    年    6     月    23    日
                  民事第一庭    法  官  游秀雯
以上正本係照原本作成。
如對判決上訴，應於判決送達後20日內向本院提出上訴狀。
中    華    民    國    95    年    6     月    23    日
                                書記官  張西武


司法院資訊處製作；財團法人民間司法改革基金會備份。
